最高法院民事判決　　　　　　　　　　　　　　　九十一年度台上字第二○九五號
　　上　訴　人　己○○
　　訴訟代理人　黃精良律師
　　上　訴　人　丁○○
　　　　　　　　乙○○
　　　　　　　　丙○○
　　　　　　　　庚○○蕭水富.
　　　　　　　　甲○○
　　共　　　同
　　訴訟代理人　陳榮昌律師
　　上　訴　人　戊○○
　　訴訟代理人　陳慧烈律師
右當事人間請求分割共有物事件，兩造對於中華民國九十一年四月九日台灣高等法院
台中分院第二審更審判決（八十六年度上更(一)字第一一號），各自提起上訴，本院判
決如左：
    主  文
原判決廢棄，發回台灣高等法院台中分院。
    理  由
本件為分割共有物之訴，其訴訟標的對於共同訴訟之各人必須合一確定，依民事訴訟
法第五十六條第一項第一款規定，上訴人戊○○上訴之效力，及於同造之其他當事人
丁○○、乙○○、丙○○、甲○○、庚○○，爰將之併列為上訴人，合先明。
次查上訴人己○○主張：坐落彰化縣社頭鄉○○段六七一、六七二、七三三地號土地
為兩造所共有，依其使用目的並無不能分割之情形，兩造亦無不分割之特約，惟無法
協議分割等情，求為裁判分割之判決。
上訴人丁○○、乙○○、丙○○、庚○○、甲○○、戊○○則以：系爭土地應依適當
之方法分割等語，資為抗辯。
原審以：系爭三筆土地為兩造所共有，各共有人於各筆土地之應有部分均相同，有土
地登記簿謄本可稽。系爭土地東側接臨寬十五公尺之員集路，南側與寬十二公尺之員
集路二四七巷相鄰，己○○於系爭土地南側建有二層樓房，丁○○、戊○○建有三層
樓房，乙○○等亦建有平房，各建物之位置、面積詳如第一審判決附圖三所示。系爭
土地北側接鄰之同段六六九、六七０地號土地係道路用地，其寬度東側為二‧一五公
尺、西側為二公尺，兩造均陳明願於系爭土地北側保留四公尺寬之巷道，與該六六九
、六七０地號土地合併為六公尺寬之道路，尚無不合。丁○○、丙○○、庚○○、乙
○○、甲○○辯稱：系爭土地應依如原判決附圖乙案（下稱乙案）所示方法分割。該
案分割方法，於Ｋ部分保留四公尺寬巷道，Ｊ、Ｖ部分保留寬六公尺之巷道，東側通
達員集路，南側亦可通行至員集路二四七巷，出入方便，如發生災害事故，救護人員
進出及住戶避難，均稱便利，並可使系爭土地價值因而提高，各共有人分得土地地形
方正，均面臨道路，可合法建築房屋。至於戊○○所有Ｊ、Ｖ、Ｕ斜線部分房屋雖須
拆除，惟上開房屋係違章建築，戊○○未徵得其他共有人同意，擅自建造上開房屋，
無權占用該部分土地，侵害他共有人之權利，其並曾出具切結書予彰化縣政府，表明
願自行拆除該違建房屋，自無予保留之必要。己○○及戊○○主張系爭土地應依如原
判決附圖丙案（下稱丙案）所示方法分割，該案分割方法，於系爭土地中間保留六公
尺寬巷道供通行，並留設迴車道，惟該保留巷道為單向出口，僅可通達至東側之員集
路，不能通行至南側之員集路二四七巷，如有災害、事故發生，救護人員及住戶進出
不便，增加危險，系爭土地並因該保留巷道為死巷，而降低其價值。且丁○○分得之
Ｃ部分土地右下方有缺角，形狀不佳，不利於建屋使用，顯非妥適。審酌系爭土地之
使用狀況，兼顧兩造之利益，及土地之利用，認系爭土地應依乙案所示方法分割。系
爭土地分割後，各共有人分得土地位置不同，價值亦有差異，經華聲企業發展鑑定顧
問有限公司（下稱華聲公司）鑑定結果，兩造各依其應有部分所應分得土地之價值，
與各自實際分得土地之價值，互有增減，應依如原判決附表所載之金額互為補償。爰
將第一審判決予以廢棄改判。
查系爭土地依乙、丙方案分割結果，經華聲公司鑑定其分割後之土地價值，依次為新
台幣八千六百八十五萬二千零六十元、八千八百四十九萬三千九百零六元，有不動產
補充鑑定報告書可稽（附原審卷外），原審認系爭土地依乙案方法分割可提高其價值
，依丙案方法分割將使土地之價值降低，與卷存證據資料不符，自有未合。果系爭土
地分割後所設巷道留設雙向出口，將貶損其價值，戊○○所有三層樓房復須予拆除，
則該巷道是否仍有留設雙向出口之必要，尚非無研求餘地。原審就此未詳加調查審認
，率予判決，不無疏略。兩造上訴論旨，各自指摘原判決為不當，求予廢棄，均非無
理由。
據上論結，本件兩造上訴均有理由。依民事訴訟法第四百七十七條第一項、第四百七
十八條第一項，判決如主文。
中      華      民      國    九十一    年      十      月     十七     日
                              最高法院民事第三庭
                                  審判長法官  陳  國  禎
                                        法官  李  彥  文
                                        法官  陳  重  瑜
                                        法官  黃  秀  得
                                        法官  高  孟  焄
      右正本證明與原本無異
                                              書  記  官
中      華      民      國    九十一    年      十      月     二十八   日
                                                                       ：
